臺灣高雄地方法院民事裁定　　　　　 100年度消債抗字第77號
抗　告　人　尤玉燕
上列抗告人因消費者債務清理條例聲請免責事件，對於中華民國
100 年5 月31日本院100 年度消債聲字第70號裁定提起抗告，本
院裁定如下：
    主    文
抗告駁回。
抗告費用新臺幣壹仟元由抗告人負擔。
    理    由
一、抗告意旨略以：抗告人為聽障人士，為照顧中度精神障礙之
    子女，只能從事家庭幫佣以貼補家用，收入不高，抗告人於
    聲請清算前部分消費係為清償債權人高額循環利息及本金，
    而透過民間刷卡借貸以支應，抗告人期間確仍有繳納還款，
    然最終無法支應高額循環利息；部分支出確為生活必要支出
    ，如為子女買電腦、配眼鏡等，並非恣意浪費，為此爰提起
    抗告等語。
二、按債務人有下列各款情形之一者，法院應為不免責之裁定，
    但債務人證明經普通債權人全體同意者，不在此限：一、於
    七年內曾依破產法或本條例規定受免責；二、隱匿、毀損應
    屬清算財團之財產，或為其他不利於債權人之處分；三、捏
    造債務或承認不真實之債務；四、因浪費、賭博或其他投機
    行為，致財產顯然減少或負擔過重之債務，而生開始清算之
    原因；五、於清算聲請前一年內，已有清算之原因，而隱瞞
    其事實，使他人與之為交易致生損害；六、明知已有清算原
    因之事實，非基於本人之義務，而以特別利於債權人中之一
    人或數人為目的，提供擔保或消滅債務；七、隱匿、毀棄、
    偽造或變造帳簿或其他會計文件之全部或一部，致其財產之
    狀況不真確；八、故意於財產及收入狀況說明書為不實之記
    載，或有其他故意違反本條例所定義務之行為，消費者債務
    清理條例第134 條定有明文。又消費者債務清理制度並非在
    使債務人恣意消費所造成之債務，轉嫁予債權人負擔，債務
    人免責制度，應在鼓勵勤勞誠實之債務人，而非縱容債務人
    奢侈浪費，倘債務人於聲請清算前之相當期間內，利用信用
    金融之機會，恣意為非屬通常生活所需之鉅額消費，或作奢
    侈性、浪費性之消費，而不在意日後履行返還之能力，反而
    利用清算程序以規避其應負擔之償還責任，自與消費者債務
    清理條例之立法本旨有違。
三、經查：
（一）本件清算程序終止後，經原審函詢各債權人是否同意抗告
      人為免責，債權人台新國際商業銀行股份有限公司（下稱
      台新銀行）、遠東國際商業銀行股份有限公司（下稱遠東
      銀行）、臺灣新光商業銀行股份有限公司、永豐商業銀行
      股份有限公司（下稱永豐銀行）、大眾商業銀行股份有限
      公司（下稱大眾銀行）、萬泰商業銀行股份有限公司（下
      稱萬泰銀行）均表示不同意抗告人免責，此有各該公司之
      函件在卷可稽（見99年度消債清字第107 號卷，下稱消債
      清卷第131 至153-1 頁），則抗告人應否為免責，自繫於
      其是否不具前開消費者債務清理條例第134 條之各消極事
      由而定。
（二）抗告人於94年3 月14日向台新銀行聲請貸款以代償遠東銀
      行新臺幣（下同）148,600 元債務，於94年4 月25日又向
      大眾銀行聲請貸款以代償玉山銀行股份有限公司（下稱玉
      山銀行）83,000元、國泰世華銀行股份有限公司（下稱國
      泰世華銀行）89,000元，合計172,000 元債務，此有台新
      銀行99年6 月30日台新總債務協商部字第09900010860 號
      函及函附借款交易明細表、大眾銀行民事陳報狀及附信用
      卡提領明細在卷可憑（見消債清卷第131 至132 、150 、
      151 頁），足見抗告人於斯時起即已陷入支付困難之窘境
      而應量入為出、節制生活開銷，惟抗告人於94年5 月間仍
      分別向遠東銀行預借現金合計35,000元、向國泰世華銀行
      預借現金合計50,000元，94年6 月間分別向中國信託商業
      銀行股份有限公司（下稱中國信託銀行）預借現金10,000
      元、向玉山銀行預借現金合計45,000元、向國泰世華銀行
      預借現金合計35,000元，94年7 月間分別向中國信託銀行
      預借現金30,000元、向萬泰銀行預借現金12,000元，94年
      8 月間分別向中國信託銀行以現金卡預借現金合計50,000
      元、以信用卡預借現金25,000元，94年9 月間分別向中國
      信託銀行預借現金合計60,000元、向大眾銀行預借現金20
      ,000元、向國泰世華銀行預借現金20,000元，94年10月間
      分別向中國信託銀行預借現金合計40,000元、向玉山銀行
      預借現金20,000元、向大眾銀行預借現金合計40,000元、
      向國泰世華銀行預借現金20,000元，94年11月間向中國信
      託銀行以現金卡預借現金2,600 元，94年12月間分別向中
      國信託銀行以現金卡預借現金24,000元、向萬泰銀行預借
      現金6,000 元、向國泰世華銀行預借現金20,000元，95年
      1 月分別向中國信託銀行預借現金22,000元、向永豐銀行
      預借現金20,000元，95年2 月間分別向中國信託銀行以現
      金卡預借現金10,000元、向萬泰銀行預借現金4,000 元，
      95年3 月間向中國信託銀行預借現金25,000元，95年4 月
      間向中國信託銀行以現金卡預借現金4,000 元，95年5 月
      間向中國信託銀行預借現金8,000 元，95年6 月間向萬泰
      銀行預借現金9,000 元，95年7 月間分別向中國信託銀行
      以現金卡預借現金1,700 元、向萬泰銀行預借現金2,500
      元，有上開遠東銀行、中國信託銀行、玉山銀行、萬泰銀
      行、大眾銀行、台新銀行函及函附提款明細表為憑（見消
      債清卷第33至138 、148-1 至153-9 頁），則依上開資料
      顯示，抗告人單月向銀行借款可達數千元至120,000 元，
      如以抗告人所陳報每月必要支出10,100元計算（見98年度
      消債更字第1044號卷第14頁），15個月之必要支出應為15
      1,500 元，扣除每月收入10,000元，其於上開期間內短缺
      之資金為1,500 元，顯然遠低於上開抗告人預借現金之額
      數。抗告人在明知經濟狀況不佳之情形下，預見其負債已
      有不能清償之虞，當應檢討其理財及消費狀況，仍繼續使
      用現金卡、信用卡預借現金，足認其已具備未樽節支出、
      不知節制，而有任令債務不斷增加至難以負擔遂導致無力
      清償乙節存在，堪認抗告人所背負鉅額債務係因其自身有
      奢侈、浪費之行為所致，既其債務係可歸責於抗告人所生
      ，倘允其免責，將促使抗告人欲藉由清算程序以脫免債務
      之道德風險產生，而使債權人無端受損，故原審認定抗告
      人具備消費者債務清理條例第134 條事由而不予免責，並
      無違誤之處。
（三）又抗告人於上開時間既已有大量預借現金之紀錄而得認業
      陷入經濟困境，又於94年5 月至95年8 月間分別在電視購
      物、超市量販店、百貨公司、精品服飾店、眼鏡行、高級
      餐廳、電子3C店、理髮店、企業行、網路平台、寵物店、
      電信費用、布莊、彩色沖印店、資訊廣場、保險費支出、
      電影院、旅行社等，每月刷卡消費7,192 元至193,947 元
      不等，多次為奢侈消費，此亦有中國信託銀行、玉山銀行
      、台新銀行、遠東銀行、新光銀行、永豐銀行、大眾銀行
      、萬泰銀行刷卡消費明細附卷可按，而抗告人固主張購買
      該些物品乃為維持日常生活必要支出，惟以上開抗告人之
      生活支出，刷卡消費動輒高達萬元以上，甚有單月即達19
      萬元者，此金額顯逾其每月生活費用支出10,100元，而非
      一般消費行為，足徵相對人於清償能力不足之情形下，猶
      未撙節開銷，避免不必要之花費以降低負債，堪認係因奢
      侈、浪費之行為而導致負擔過重之債務，且抗告人每月雖
      有繳款，惟僅能僅繳納最低應繳金額，使過度消費之金額
      陷入循環利息之累積，乃可歸責於抗告人之事由，抗告人
      之主張難認可採。
四、綜上所述，抗告人之刷卡消費支出及借款確有非屬生活必要
    之支出情事，且已逾越其所得負擔之能力，依上開說明，其
    所為係屬浪費行為，其就清算原因之肇致有可歸責性，核與
    消費者債務清理條例第134條第4款之不免責事由相當，復未
    經全體債權人同意免責，是原裁定依此認定抗告人不免責，
    並無不合，抗告意旨指摘原裁定不當求予廢棄，為無理由，
    應予駁回。
五、據上論結，本件抗告為無理由，依消費者債務清理條例第15
    條，民事訴訟法第495條之1第1項、第449條第1項、第95條
    、第78條，裁定如主文。
中    華    民    國   100    年    6     月    30    日
                  民事第五庭審判長法  官  黃國川
                                  法  官  劉定安
                                  法  官  秦慧君
正本係照原本作成。
對本裁定除有涉及法律見解且具有原則上之重要性者外，不得再
抗告。如提再抗告，應於裁定送達後10日內，以書狀向本院提出
再抗告，並繳納再抗告費新臺幣1,000 元。
中    華    民    國   100    年    6     月    30    日
                                  書記官  鄭筑尹